--- 
title: "Aide-mémoire : Analyses de données & Cartographie sur R"
author: "Alexis Mérot"
date: "Modifié le : `r Sys.Date()`"
site: bookdown::bookdown_site
lang: fr-FR
bibliography: [book.bib, packages.bib]
biblio-style: apalike
csl: chicago-author-date-fr.csl
link-citations: yes
nocite: |
  @*
always_allow_html: true
github-repo: "alexmerot/Mon_aide_memoire"
url: 'https\://alexmerot.github.io/Mon_aide_memoire/'
favicon: "images/favicon_io/favicon.ico"
description: "Ceci est l'ensemble de mes notes accumulées au fur et à mesure de mon apprentissage de différents outils et concepts qui sont nécessaires à mes besoins dans les analyses de données et la programmation. Cela me permet de les comprendre, les mémoriser, ainsi que de les partager."
---

```{r max-height, include=FALSE}
# Ajout d'un paramètre de chunk pour changer la hauteur max des blocs de code.
# Astuce trouvée sur https://bookdown.org/yihui/rmarkdown-cookbook/hook-scroll.html#hook-scroll

options(width = 60)

# Hauteur du bloc source.
local({
  hook_source <- knitr::knit_hooks$get('source')
  knitr::knit_hooks$set(source = function(x, options) {
    if (!is.null(options$source.max.height)) options$attr.source <- c(
      options$attr.source,
      sprintf('style="max-height: %s;"', options$source.max.height)
    )
    hook_source(x, options)
  })
})

# Hauteur du bloc de sortie.
local({
  hook_output <- knitr::knit_hooks$get('output')
  knitr::knit_hooks$set(output = function(x, options) {
    if (!is.null(options$output.max.height)) options$attr.output <- c(
      options$attr.output,
      sprintf('style="max-height: %s;"', options$output.max.height)
    )
    hook_output(x, options)
  })
})
```

```{r setup, include=FALSE}
knitr::opts_chunk$set(
 fig.width = 7,
 fig.asp = 0.8,
 out.width = "60%",
 fig.align='center',
 source.max.height="500px",
 output.max.height="600px"
)
options(knitr.table.format = "html")
```

```{r include=FALSE}
# Créer automatiquement une base de données '.bib' pour les packages R utilisés.
knitr::write_bib(c(
  .packages(), 'knitr', 'rmarkdown', 'blogdown', 'purrr'
), 'packages.bib')

# Ne pas supprimer les fichiers latex auxiliaires.
# Permet de mettre à jour les références pour biblatex après un rebuild du livre.
options(tinytex.clean = FALSE)
```



# Introduction {.unnumbered #introduction}

::: {.infobox .caution data-latex="{caution}"}
Cet aide-mémoire n'est pour l'instant qu'un brouillon et un terrain de jeu pour
pratiquer R, RMarkdown, l'HTML et le CSS. Il est donc loin d'être complet et
l'écriture est pour l'instant très succincte. Le fond et la forme pourront donc
être modifiés n'importe quand.

Bien que ce soit public, ce projet est donc pour l'instant personnel et me
permet de revenir facilement sur des notions dont j'ai besoin.
:::

Cet aide-mémoire est un ensemble de notes écrites en R Markdown [@R-rmarkdown]
et via le package [`bookdown`](https://github.com/rstudio/bookdown). Ces notes
s'accumuleront au fur et à mesure de mon apprentissage des différents outils et
concepts dont j'ai besoin pour les analyses de données et en général pour la
programmation avec R. Cela me permet de mieux les comprendre, les mémoriser,
ainsi que de m'entraîner à les partager.

Ceci n'est que la graine d'un projet de blog pour répertorier mes futurs projets
et pouvoir partager mes connaissances portant sur le monde de R ainsi que sur
l'écologie et la biologie de la conservation.

Toutes les sources qui m'ont été utiles pour acquérir ces connaissances seront
accessibles dans les références bibliographiques ou dans les ressources Internet
à la fin des chapitres.

## Prérequis {.unnumbered #prerequisite}

La version minimale de R utilisée ici est une version ≥
[4.0](https://stat.ethz.ch/pipermail/r-announce/2020/000653.html). Cette version
contient des changements majeurs tels que la spécification de chaînes de
caractères brutes (utile notamment pour les expressions régulières) ou la valeur
par défaut `FALSE` de l'option `stringAsFactors`. Les sections de code
pourraient donc ne pas fonctionnées si la version utilisée est inférieure à la
4.0.

Pour une information complète sur la session R utilisée ici, il faut se référer
à la section [Session info](#session-info).

## Quelques configurations globales {.unnumbered #global-config}

Chargement des packages utiles sur l'ensemble de l'aide-mémoire :

```{r, message=FALSE, warning=FALSE}
library("ggplot2")   # Visualisation des données basée sur "The Grammar of graphics"
library("ggrepel")   # Permet un meilleur affichage des étiquettes
library("ggforce")   # Extension de ggplot2 pour de nouveaux geom_*
library("ggthemes")  # Ajoute d'autres thèmes à ggplot2
library("patchwork") # Permet de combiner facilement les graphiques
library("dplyr")     # Permet la manipulation des données
library("glue")      # Interprétation des chaînes de caractères littérales

library("reactable") # Création des tableaux interactifs (HTML seulement)
```

Configuration du thème par défaut des tableaux via le package `reactable` :

```{r theme-reactable}

options(reactable.theme = reactableTheme(
  color = "hsl(233, 9%, 87%)",
  backgroundColor = "hsl(233, 9%, 19%)", 
  borderColor = "hsl(233, 9%, 22%)", 
  stripedColor = "hsl(233, 12%, 22%)", 
  highlightColor = "hsl(233, 12%, 24%)",
  inputStyle = list(backgroundColor = "hsl(233, 9%, 25%)"), 
  selectStyle = list(backgroundColor = "hsl(233, 9%, 25%)"), 
  pageButtonHoverStyle = list(backgroundColor = "hsl(233, 9%, 25%)"), 
  pageButtonActiveStyle = list(backgroundColor = "hsl(233, 9%, 28%)")
  )
)

# Paramètres par défaut.
my_reactable <- function(
  data,
  height = 650,
  filterable = TRUE,
  defaultPageSize = 5, 
  minRows = 5,
  highlight = TRUE,
  rownames = TRUE,
  striped = TRUE,
  pagination = FALSE,
  defaultColDef = colDef(na = "NA", align = "center"),
  style = list(fontSize = "10px"),
  ...
) {
  reactable(
    data,
    height = height,
    filterable = filterable,
    defaultPageSize = defaultPageSize, 
    minRows = minRows,
    highlight = highlight,
    rownames = rownames,
    striped = striped,
    pagination = pagination,
    defaultColDef = defaultColDef,
    style = style,
    ...
  )
}
```

